【裁判字號】    97,交抗,805
【裁判日期】    971205
【裁判案由】    聲明異議
【裁判全文】
臺灣高等法院高雄分院刑事裁定         97年度交抗字第805號
抗  告  人
即受處分人  甲○○
上列抗告人因違反道路交通管理處罰條例聲明異議案件，不服臺
灣屏東地方法院中華民國97年9 月30日裁定（97年度交聲更字第
5 號），提起抗告，本院裁定如下：
    主  文
原裁定關於附表編號1 至編號8 部分撤銷，發回台灣屏東地方法
院。
    理  由
一、本件原裁定以：依95年7 月1 日修正施行之違反道路交通管
    理事件統一裁罰基準及處理細則第59條第2 項規定：「依第
    48條第1 項辦理經繳納罰鍰後，若有不服者，得於20日內向
    處罰機關陳述。」，是依修正後之違反道路交通管理事件統
    一裁罰基準及處理細則第59條第2 項規定，行為人經繳納罰
    鍰後，若有不服者，自得於20日內向處罰機關陳述，並得依
    法提起聲明異議。細譯該法條文義，可知違反道路交通管理
    事件之行為人，逕依裁罰基準執行繳納罰鍰，得視為結案，
    而毋庸由交通監理、裁決機關裁決者，必以行為人「認為舉
    發之事實與違規情形相符者」為限，倘行為人依照裁罰標準
    繳納罰鍰，仍認為舉發事實與違規情形不符，而於20日內提
    出申訴者，即不能免除交通監理機關作成正式處分之義務，
    即應由交通監理機關依有關行政程序調查事實並為裁決，若
    行為人仍對該裁決不服者，再依道路交通管理處罰條例第87
    條第1 項之規定，向管轄地方法院聲明異議。換言之，行為
    人於繳納罰鍰後，若未依限於20日內向處罰機關提出陳述者
    ，即應認其已逾越法定救濟期間，除原處分機關或其上級機
    關認該處分確有違法情形，得依行政程序法第117 條規定依
    職權予以撤銷外，應認該處分業已確定，受處分人即不得再
    依通常爭訟程序表示不服，自亦不得再向管轄地方法院聲明
    異議。蓋上開規定既已提供使受處分人得獲有效救濟之保障
    ，受處分人自應受上開法定期限之限制，否則若受處分人於
    逕行繳納罰鍰後未於20日內提出申訴，而仍能任意於任何時
    間表示不服者，不啻使原處分永遠處於不確定之狀態下，此
    將嚴重影響法之安定性。從而，若受處分人遲誤上開繳納罰
    鍰後20日之期限始提出陳訴者，應認原處分業已確定，受處
    分人不得再行聲明異議。至原處分機關於原處分確定後，誤
    就同一案件再為重覆正式裁決者，核屬行政法學上之「重覆
    處分」，不生任何法律效果，亦不因此使異議人就同一案件
    重新取得聲明異議之權利；另按實體從舊，即法律不溯既往
    之原則，亦即在法律施行期間之行為或發生之事實，實體上
    應適用行為時之法律；行為後之新法，不能溯及其效力於未
    施行之前。而所謂程序從新，即為後法優於前法之原則，亦
    即新法公布前之法律事項，其處理程序於新法公布後，應依
    新法之規定。因此受處分甲○○所為聲明異議是否逾期，自
    應適用現行有效之道路交通管理處罰條例第40條及違反道路
    交通管理事件統一裁罰基準及處理細則第59條第2 項之規定
    。(二)異議人甲○○於如附表所示編號1 至8 之交通違規事實
    ，分別經警舉發，且異議人業於如附表1 至8 所示繳納日期
    繳納罰鍰完畢。惟異議人遲至97年3 月5 日始具狀聲明異議
    ，並由原處分機關即交通部公路總局高雄區監理所屏東監理
    站於97年3 月11日移送本院（即原審法院），有原處分機關
    97年3 月10日高監屏字第0970006576號函及所附聲明異議狀
    各1 件、收文戳章1 件在卷可稽（見原審交聲字第69號卷第
    1 、4 - 7 頁）。揆諸首揭違反道路交通管理事件統一裁罰
    基準及處理細則第59條第2 項之規定，本件異議人顯於繳納
    罰鍰結案後逾20日始向本院提出本件聲明異議，已逾首揭法
    定期限，是本件聲明異議係不合法律上之程式，且無從補正
    ，而駁回受處分人甲○○之異議，固非無見。
二、按道路交通管理處罰條例所定罰鍰之處罰，受處罰人接獲違
    反道路交通管理事件通知單後，於15日內得不經裁決，逕依
    第92條第3 項之罰鍰基準規定，向指定之處所繳納結案；不
    服舉發事實者，應於15日內，向處罰機關陳述意見；其不依
    通知所定期限前往指定處所聽候裁決，且未依規定期限繳納
    罰鍰結案或向處罰機關陳述意見者，處罰機關得逕行裁決之
    。而受處分人不服本條例第8 條主管機關所為之處罰，得於
    接到裁決書之翌日起20日內，向管轄地方法院聲明異議。本
    條例第9 條第1 項、第87條第1 項定有明文。準此，受處分
    人之聲明異議，應以處罰機關之裁決為對象，若無裁決之存
    在，即無從向法院聲明異議。又憲法第16條所規定之訴訟權
    ，係以人民於其權利遭受侵害時，得依正當法律程序請求法
    院救濟為其核心內容，而訴訟救濟應循之審級、程序及相關
    要件，則由立法機關衡量訴訟案件之種類、性質、訴訟政策
    目的，以及訴訟制度之功能等因素，以法律為正當合理之規
    定，司法院大法官釋字第57 4號解釋可資參照。是關於人民
    權利受侵害時，得請求法院救濟之相關審級、程序及相關要
    件，均應由法律為之，否則應有法律之明確授權，始得以法
    規命令為之。道路交通管理處罰條例第92條第3 項規定：「
    本條例之罰鍰基準、舉發或輕微違規勸導、罰鍰繳納、向處
    罰機關陳述意見或裁決之處理程序、分期繳納之申請條件、
    分期期數、不依限期繳納之處理、分期處理規定及繳納機構
    等事項之處理細則，授權由交通部會同內政部定之」。而違
    反道路交通管理事件統一裁罰基準及處理細則即係本此而制
    定。依道路交通管理處罰條例第92條第3 項授權內容及細則
    所規定之內容，道路交通管理處罰條例並未就受處分人得向
    法院提起救濟之審級、程序及相關要件等加以授權，僅授權
    關於向處罰機關陳述意見或裁決之處理程序等相關處理細節
    。再者，依違反道路交通管理事件統一裁罰基準及處理細則
    第59條第2 項：「依第48條第1 項辦理經繳納罰鍰後，若有
    不服者，得於20日內向處罰機關陳述」僅係規定繳納罰鍰者
    如有不服，得向處罰機關陳述意見之規定，並未明白規範受
    處分人如未於20日內陳述，即發生何失權效果，亦即僅在賦
    予人民陳述意見之權利，而非限制人民之權利，並無行為人
    如未為陳述，即喪失救濟權利之意涵在內。再參以細則第41
    條第1 項「本條例所定罰鍰之處罰事件已依限期到案，除有
    繼續調查必要外，其有下列情形之一者，得不經裁決逕依基
    準表期限內自動繳納之規定收繳罰鍰結案……」，同條第2
    項規定：「行為人逾指定應到案日期後到案，而有前項第1
    款、第2 款情形者，得逕依基準表逾越繳納期限之規定，收
    繳罰鍰結案」，同條第4 項規定：「處罰機關對於非屬第1
    項情形之案件，或行為人到案陳述不服舉發者，應使用違反
    道路交通管理事件裁決書裁決之」規定觀之，受處分人雖依
    期限繳款，亦得表示不服。至於20日內未依細則第59條第2
    項提出陳述，是否即不得再行不服，此涉憲法所保護人民訴
    訟權之基本權利，既未經法律授權，自不得依細則之規定限
    制人民之訴訟權。是原裁定認抗告人於繳納罰鍰結案後逾20
    日始向法院提出聲明異議，已逾法定期限，異議係不合法律
    上之程式，且無從補正，而駁回其異議，即非無疑，抗告人
    之抗告，為有理由，應由本院將原裁定關於附表編號1 至編
    號8 部分撤銷發回原審法院更為裁定。
三、原裁定關撤銷原處分機關對抗告人所為附表編號9 所示違規
    處分部分，原處分機關並未抗告，是此部分已經確定，故不
    另論列。
四、據上論結，應依道路交通案件處理辦法第26條，刑事訴訟法
    第413條，裁定如主文。
中    華    民    國    97    年    12    月    5     日
                  刑事第四庭    審判長法  官  蕭權閔
                                      法  官  陳吉雄
                                      法  官  李嘉興
以上正本證明與原本無異。
本件裁定不得再抗告。
中    華    民    國    97    年    12    月    5     日
                                      書記官  郭榮芳
  附表：
┌──┬───────────┬───────────┬─────────────┬──────────┬────────┐
│編號│    違規時間、地點    │     舉發違規事實     │      裁決日期及字號      │ 罰鍰繳納日期及金額 │適用異動時間法條│
├──┼───────────┼───────────┼─────────────┼──────────┼────────┤
│ 1  │91年10月09日14時46分許│駕駛人行車速度，超過規│97年02月15日              │92年01月15日繳納結案│90.05.30修訂--  │
│    ├───────────┤定之最高時速二十公里以├─────────────┼──────────┤(第58條第2項)   │
│    │竹田鄉189線大成路     │上                    │屏監違字第裁82-VG0000000號│新台幣壹仟玖佰元整  │經繳納罰鍰結案後│
│    │                      │                      │                          │                    │逾20日不得再提出│
│    │                      │                      │                          │                    │異議。          │
├──┼───────────┼───────────┼─────────────┼──────────┼────────┤
│ 2  │91年10月27日13時21分許│在高速公路超速行駛    │97年02月15日              │92年01月15日繳納結案│同上            │
│    │                      │                      │                          │(91年11月27日提申訴)│                │
│    ├───────────┤                      ├─────────────┼──────────┤                │
│    │國道一號152公里南     │                      │屏監違字第裁82-ZC0000000號│新台幣參仟元整      │                │
├──┼───────────┼───────────┼─────────────┼──────────┼────────┤
│ 3  │91年11月07日18時37分許│駕駛人行車速度，超過規│97年02月15日              │92年01月02日繳納結案│同上            │
│    ├───────────┤定之最高時速二十公里以├─────────────┼──────────┤                │
│    │台一線400.6k內埔興    │上                    │屏監違字第裁82-VA0000000號│新台幣壹仟玖佰元整  │                │
├──┼───────────┼───────────┼─────────────┼──────────┼────────┤
│ 4  │91年11月22日18時50分許│駕駛人行車速度，超過規│97年02月15日              │92年01月15日繳納結案│同上            │
│    ├───────────┤定之最高時速未滿二十公├─────────────┼──────────┤                │
│    │台一線豐田段          │里                    │屏監違字第裁82-VA0000000號│新台幣壹仟柒佰元整  │                │
├──┼───────────┼───────────┼─────────────┼──────────┼────────┤
│ 5  │92年06月04日11時07分許│在高速公路超速行駛    │97年02月15日              │92年07月03日繳納結案│同上            │
│    ├───────────┤                      ├─────────────┼──────────┤                │
│    │國道三號北向358公     │                      │屏監違字第裁82-ZH0000000號│新台幣參仟元整      │                │
├──┼───────────┼───────────┼─────────────┼──────────┼────────┤
│ 6  │94年12月24日16時59分許│在高速公路超速行駛    │97年02月15日              │95年02月19日繳納結案│94.08.31修訂--  │
│    ├───────────┤                      ├─────────────┼──────────┤(第58條第2項)   │
│    │國道三號北上374.4     │                      │屏監違字第裁82-Z00000000號│新台幣參仟元整      │經繳納罰鍰結案後│
│    │                      │                      │                          │                    │逾20日不得再提出│
│    │                      │                      │                          │                    │異議。          │
├──┼───────────┼───────────┼─────────────┼──────────┼────────┤
│ 7  │96年05月16日18時28分許│汽車駕駛人行車速度，超│97年02月15日              │96年07月09日繳納結案│95.06.30修訂--  │
│    ├───────────┤過規定之最高時速未滿20├─────────────┼──────────┤(第59條第2項)   │
│    │台27線公館外環道      │公里                  │屏監違字第裁82-VA0000000號│新台幣壹仟陸佰元整  │經繳納罰鍰後，若│
│    │                      │                      │                          │                    │有不服者，得於20│
│    │                      │                      │                          │                    │日內向處罰機關陳│
│    │                      │                      │                          │                    │述。            │
├──┼───────────┼───────────┼─────────────┼──────────┼────────┤
│ 8  │96年06月15日17時08分許│汽車駕駛人行車速度，超│97年02月15日              │96年08月22日繳納結案│同上            │
│    ├───────────┤過規定之最高時速未滿20├─────────────┼──────────┤                │
│    │台一線448.6k內獅段    │公里                  │屏監違字第裁82-VA0000000號│新台幣壹仟陸佰元整  │                │
├──┼───────────┼───────────┼─────────────┼──────────┼────────┤
│ 9  │96年11月16日14時31分許│汽車駕駛人行車速度，超│97年02月15日              │97年01月15日繳納結案│同上            │
│    │                      │過規定之最高時速未滿20│                          │(97年01月28日提申訴)│                │
│    ├───────────┤公里                  ├─────────────┼──────────┤                │
│    │台三線426_3k九如      │                      │屏監違字第裁82-VP0000000號│新台幣壹仟陸佰元整  │                │
└──┴───────────┴───────────┴─────────────┴──────────┴────────┘


司法院資訊處製作；財團法人民間司法改革基金會備份。
